【裁判字號】    92,判,681
【裁判日期】    920530
【裁判案由】    地價稅
【裁判全文】
最  高  行  政  法  院  判  決                    九十二年度判字第六八一號
    上  訴  人  甲○○
    訴訟代理人  周耀門  律師
                王伊忱  律師
                陳景裕  律師
    被 上訴 人  高雄市稅捐稽徵處
    代  表  人  乙○○
右當事人間因地價稅事件，上訴人對於中華民國九十一年一月三十日高雄高等行政法
院九十年度訴字第一七九二號判決，提起上訴，本院判決如左：
    主  文
上訴駁回。
上訴審訴訟費用由上訴人負擔。
    理  由
一、本件上訴人主張：（一）依照土地稅法第十九條、平均地權條例第二十五條、土
    地法第一百九十四條、平均地權條例第二十三條等規定，均未對於「公共設施保
    留地」究何所指加以明定，參前開規定之立法意旨，應解釋為只要人民土地因被
    規劃為公共設施用地，致該土地事實上使用已遭限制，即應有前揭規定減免地價
    稅之適用，至於該土地使用分區證明書上之記載是否已有變更，要非所問，此由
    財政部八十七年七月十五日台財稅第八七一九五四三八○號函暨內政部八十七年
    六月三十日台內營字第八七七二一七六號函可證。本件上訴人所有之系爭坐落高
    雄市○○區○○段三○○四地號土地，既經變更都市計畫「規劃」為捷運範圍用
    地（即公共設施用地），遭受不能為任何使用之限制（上訴人申請建築執照因此
    遭高雄市政府工務局駁回），依法自屬於公共設施保留地，應依土地法第一百九
    十四條、土地稅法第十九條及平均地權條例第二十三條、第二十五條規定減免地
    價稅。原判決逕認上訴人所有之系爭土地，須待變更都市計畫公布實施，土地使
    用分區變更為公共設施用地後始能成為公共設施保留地，對於前開規定作不當之
    限縮解釋，且未斟酌本件係因被上訴人作業延宕致使未將土地使用分區予以變更
    ，其判決違背誠信原則及平等原則，亦有判決不適用法規或適用不當之違法。（
    二）系爭土地確因都市計畫變更，於變更都市計畫公布實施前，先行限制上訴人
    建築使用，有高雄市政府工務局八十八年十月四日八八高市工務建字第Ａ○一八
    三六號函可參，而「地方政府於通盤檢討變更都市計畫未公布實施前，如欲限制
    人民建築使用或變更地形，應依都市計畫法第八十一條之法定程序為之。」為法
    務部八十五年二月三日八五法律決字第二九五六號函釋所揭。是上訴人系爭土地
    係高雄市政府工務局依都市計畫法第八十一條限制建築使用之土地，其理至明。
    參內政部六十九年十月二十七日台內營字第四九一三一號函釋，土地法第一百九
    十四條規定中，所謂「依法限制建築」及「依法不能建築」之都市土地，係指受
    建築法、都市計畫法及其他有關法令規定之限制而言。上訴人所有系爭土地，既
    因高雄市政府工務局依都市計畫法第八十一條限制不能建築使用，自屬依法律限
    制不能使用之土地，依土地法第一百九十四條規定，自應免徵地價稅。原判決雖
    舉鈞院六十七年度判字第八三七號判決，認為上訴人仍可將系爭土地改作停車場
    等其他使用收益，並非無法作任何使用，非屬土地法第一百九十四條規定之土地
    云云，然該判決係類推適用土地法第一百九十四條但書規定，並非指在依法律限
    制使用期間，仍能為原來使用或改作其他收益之使用，即非屬依法律限制不能使
    用之土地，是原判決已曲解鈞院六十七年度判字第八三七號判決見解，並違背土
    地法第一百九十四條之規定。系爭土地既係依都市計畫法第八十一條，遭限制一
    切建築並禁止變更地形，申請建造停車場自亦在限制不得建築之列，原判決仍以
    主觀違法之見解，認系爭土地可改作停車場使用，認定系爭土地非屬土地法第一
    百九十四條規定之土地，違背建築法第二十八條、都市計畫法第八十一條、土地
    法第一百九十四條及鈞院六十七年度判字第八三七號判決、內政部六十九年十月
    二十七日台內營字第四九一三一號函釋，有判決不適用法規或適用不當之違法。
    （三）系爭土地縱能改作其他收益使用，依鈞院六十七年度判字第八三七號判決
    之見解，基於課稅公平之同一法律理由（參照鈞院五十二年判字第三四五號判例
    ），對於依法律限制不能使用之土地，於依法律限制使用期間仍能為其他收益使
    用者，亦應類推適用前開土地稅法第十九條規定，依千分之六減徵地價稅，方屬
    合理。原判決卻認為系爭土地改作其他收益使用，即全部不能減免任何地價稅，
    有違前開鈞院五十二年判字第三四五號判例及土地法第一百九十四條、土地稅法
    第十九條，有判決不適用法規或適用不當之違法。（四）高雄市稅捐稽徵處與高
    雄市政府工務局同為高雄市政府之下屬機關，基於行政一體原則，本件上訴人所
    有系爭土地既經高雄市政府下屬機關工務局，以變更都市計畫中已規劃為高雄捷
    運站及路線範圍，而予以限制不得建築使用，則同屬高雄市政府下屬機關之被上
    訴人，自應依法減免系爭土地地價稅，惟被上訴人既不認定系爭土地為都市計畫
    公共設施保留地，又不認定系爭土地為變更都市計畫公布實施前依法限制不能使
    用之土地，仍強行課稅，顯將同一行政機關行政行為所造成之損失，全由上訴人
    負擔，加諸上訴人不能使用收益又須繳稅之雙重損害，其處分違背誠信及信賴保
    護原則，原判決竟予採認，卻未說明不採取上訴人主張之理由，其判決除有判決
    不適用法規或適用不當之違法外，亦有判決不備理由之違法。（五）土地稅減免
    規則第二十二條但書第三款規定「經都市計畫編為公共設施保留地」者，免經土
    地所有權人申請，稅捐稽徵機關即應主動予以減免地價稅，而土地法第一百九十
    四條既將「因保留徵收之土地（即公共設施保留地）」與「依法律限制不能使用
    之土地」並列為應免徵地價稅之土地，則基於前開課稅公平原則，「依法律限制
    不能使用之土地」，亦應類推適用土地稅減免規則第二十二條但書第三款規定，
    免經土地所有權人申請，稅捐稽徵機關即應主動予以減免地價稅，方屬合法，鈞
    院八十五年度判字第一七三九號判決亦同此見解。本件系爭土地既屬「因保留徵
    收之土地（即公共設施保留地）」，亦屬「依法律限制不能使用之土地」，依土
    地法第一百九十四條規定概應免稅，則適用或類推適用土地稅減免規則第二十二
    條但書第三款規定及鈞院五十二年判字第三四五號判例、八十五年度判字第一七
    三九號判決見解，自無需適用土地稅減免規則第二十二條、第二十四條規定，因
    此，被上訴人徒以上訴人之前未申請核准減免為由，認定上訴人申請退還八十一
    年度至八十九年度所繳地價稅與規定不符，駁回上訴人之申請，顯與法有違，原
    判決竟予採認，顯違背土地稅法第一百九十四條、土地稅減免規則第二十二條但
    書第三款規定，及鈞院五十二年判字第三四五號判例、八十五年度判字第一七三
    九號判決見解，有判決不適用法規或適用不當之違法，為此求為廢棄原判決並撤
    銷訴願決定及原處分。
二、被上訴人於本審未為答辯。
三、原審斟酌全辯論意旨及調查證據之結果，以：（一）按參照最高行政法院六十七
    年度判字第八三七號判決，可知土地法第一百九十四條所謂「依法律限制不能使
    用之土地」，應指在依法律限制使用期間內完全或真正不能使用之土地而言，故
    土地雖依法律遭限制使用，惟仍能為原來之使用或改作其他收益使用者，即無土
    地法第一百九十四條免稅規定之適用。查系爭土地雖因位於高雄捷運場站及路線
    影響範圍，經高雄市政府工務局處分於變更都市計畫公布實施前，禁止上訴人申
    請建造執照，此有高雄市政府工務局八十八年十月四日八八高市工務建字第Ａ○
    七一八三六號函影本可按，惟該函僅禁止上訴人於系爭土地興建建築，並未限制
    上訴人為其他收益使用，且系爭土地現為空地，此經兩造陳明在卷，故上訴人仍
    可將系爭土地改作停車場等其他使用收益，並非無法作任何使用。（二）依財政
    部八十七年七月十五日台財稅第八七一九五四三八○號函釋及內政部八十七年六
    月三十日（八七）台內營字第八七七二一七六號函意旨以觀，土地稅法第十九條
    及平均地權條例第二十三條規定，都市計畫公共設施保留地，在「保留期間」未
    作任何使用並與使用中之土地隔離者，免徵地價稅。該條所稱「保留期間」，應
    係指經依都市計畫編定為公共設施用地，於該都市計畫公布實施之日起，至該公
    共設施用地經用地機關依法取得之日止。故土地雖被規劃將來供公共設施使用，
    在依法變更為公共設施用地之前，仍非屬土地稅法第十九條及平均地權條例第二
    十三條所稱之都市計畫公共設施保留地，而無賦予地價稅減免優惠之餘地。查系
    爭土地於八十一年土地使用分區為商業區，復於八十二年二月十八日公告發布實
    施容積率管制，被劃設為第五種商業區土地，至九十年三月二十九日始公告發布
    實施都市計畫，變更為交通用地，有高雄市政府工務局八十八年十月六日八八高
    市工務都字Ｂ○九六二六號土地使用分區證明書、九十一年一月九日高市工務都
    字第○九一○○○○四一七號函影本可稽，足見系爭土地於上訴人八十八年十月
    七日向被上訴人申請減免地價稅時，尚非屬都市計畫公共設施保留地，自無減免
    地價稅之適用。又上開內政部函雖又釋示：「．．．四、經各公用事業機構、各
    該管政府或鄉、鎮、縣轄市公所開闢使用，但尚未依法取得之公共設施用地，依
    前述都市計畫之立法意旨，仍屬公共設施保留地。．．．」，惟此乃指已編定為
    「公共設施用地」之土地，始有其適用，而系爭土地於上訴人申請減免地價稅時
    ，係屬第五種商業區土地，故縱系爭土地當時已被規劃為捷運場站範圍用地，亦
    未可認係公共設施保留地，而得減免地價稅，是上訴人上開主張，亦非可採。（
    三）系爭土地於九十年三月之前，係屬商業區土地，並非公共設施保留地，即非
    土地稅減免規則第二十二條、第二十四條規定，應由稽徵機關依通報資料逕行辦
    理或用地機關函請稽徵機關辦理之符合減免徵地價稅之土地，且上訴人係於八十
    八年十月七日始申請減免地價稅，之前並未提出申請，其逕而請求被上訴人自八
    十一年起減免系爭土地之地價稅，揆諸土地稅減免規則第二十二條、第二十四條
    之規定，已有未合。最高行政法院八十五年度判字第一七三九號判決僅屬個案之
    見解，並非判例；且該判決所述之土地，係依都市計畫劃定土地使用分區為河川
    用地，與本件系爭土地係劃設為商業區土地之情形有間；又系爭土地雖遭限制不
    能為建築之用，但上訴人仍得作為其他收益之使用，並無土地法第一百九十四條
    規定之適用，已如前述，核與上開判決案情亦屬有別，是上訴人援引該判決請求
    被上訴人退還系爭土地八十一年至八十九年已繳納之地價稅，仍不足採為其判斷
    基礎，因而駁回上訴人之訴。
四、按都市計畫法所稱之「公共設施保留地」，係指依同法所定都市計畫擬定、變更
    程序及同法第四十二條規定劃設之公共設施用地中，留待將來各公用事業機構、
    各該管政府或鄉、鎮、縣轄市公所取得者而言。而取得公共設施保留地性質之時
    ，自係前開都市計畫擬定、變更程序完成並發布實施之時。另行為時都市計畫法
    第八十一條規定：「依本法新訂都市計畫、擴大都市計畫、變更都市計畫時，得
    先行劃定計畫地區範圍，經由該管都市計畫委員會通過後，得禁止在該地區範圍
    內一切建築物之新建、增建、改建並禁止變更地形或大規模採取土石。但為軍事
    、緊急災害或公益等之需要者，不在此限；其辦法由內政部定之。」可知於進行
    都市計畫變更程序時，主管機關得禁止在劃定之計畫地區範圍內，禁止為建築物
    之新建、增建、改建等行為。此項建築行為之禁止，核與擬定、變更都市計畫程
    序完成並發布實施後，於公共設施保留地內禁止或限制為建築物之新建、增建、
    改建者不同，尚不得謂依都市計畫法第八十一條規定，禁止於其上為建築行為之
    土地，即應與公共設施保留地為相同之處理。土地稅法第十九條規定：「都市計
    畫公共設施保留地，在保留期間仍為建築使用者，除自用住宅用地依第十七條之
    規定外，統按千分之六計徵地價稅；其未作任何使用並與使用中之土地隔離者，
    免徵地價稅。」此之公共設施保留地，土地稅法限定為「都市計畫」之公共設施
    保留地，此外別無其他特別規定，自應與都市計畫法規定作相同之解釋。經查：
    本件上訴人所有之系爭土地，於八十一年土地使用分區為商業區，復於八十二年
    二月十八日公告發布實施容積率管制，被劃設為第五種商業區土地，至九十年三
    月二十九日始發布實施都市計畫變更為交通用地。上訴人於八十八年十月間，就
    其所有系爭土地申請免徵地價稅時，高雄市政府正就有關土地進行都市計畫變更
    ，而系爭土地位於高雄捷運場站及路線影響範圍，高雄市政府工務局爰處分於變
    更都市計畫公布實施前，否准上訴人建造執照之申請等情，為原審依法確定之事
    實。依前述規定及說明，上訴人於申請為地價稅減免時，系爭土地並非公共設施
    保留地，自不得適用土地稅法第十九條免徵地價稅之規定予以免徵。上訴人主張
    依照土地稅法第十九條、平均地權條例第二十三條、第二十五條、土地法第一百
    九十四條規定之立法意旨，應解釋為只要人民土地因被規劃為公共設施用地，致
    該土地事實上使用已遭限制，即應有前揭土地稅法減免地價稅規定之適用云云，
    並不足採。次按都市計畫法第五十一條規定：「依本法指定之公共設施保留地，
    不得為妨礙其指定目的之使用。但得繼續為原來之使用或改為妨礙目的較輕之使
    用。」是公共設施保留地之土地所有權人並非不能使用其土地，僅其使用方式受
    有限制而已。查上訴人所有系爭土地係高雄市政府工務局依都市計畫法第八十一
    條限制建築使用之土地，固屬事實。惟依前開規定及說明，上訴人就系爭土地得
    繼續為原來之使用或改為妨礙目的較輕之使用，並非不能使用。上訴人以系爭土
    地經「依法限制建築」及「依法不能建築」，即謂系爭土地業已「不能使用」，
    進而謂應依土地法第一百九十四條予以免徵地價稅云云，自屬無據。又系爭土地
    既非不能使用，則上訴人以系爭土地業經不能使用為基礎，進而為其他主張，亦
    不足採。再按：土地法第一百九十四條規定：「因保留徵收或依法律限制不能使
    用之土地，概應免稅。但在保留徵收期內，仍能為原來之使用者，不在此限。」
    查系爭土地並非保留徵收之土地，亦非經法律限制不能使用之土地，原無土地法
    第一百九十四條免稅規定之適用。上訴人以系爭土地為屬保留徵收或依法律限制
    不能使用之土地，進而主張應予免稅，自屬無理。又系爭土地應否免徵地價稅，
    依租稅法定主義之精神，應依法律規定決之。基於前述，系爭土地既非可免徵地
    價稅，縱高雄市稅捐稽徵處與高雄市政府工務局同為高雄市政府之下屬機關，仍
    無從基於行政一體原則，而得免徵地價稅。再者，上訴人所有系爭土地，係因都
    市計畫法第八十一條規定，而受有使用上之限制，其有無因此致受有損失，上訴
    人有無忍受此項負擔或損失之義務，及若有損失應如何處理等節，事屬都市計畫
    法立法之問題，與應否免徵地價稅無涉。綜上所述，本件原判決駁回上訴人之訴
    ，核無不合，上訴意旨求為廢棄，為無理由，應予駁回。
據上論結，本件上訴為無理由，爰依行政訴訟法第二百五十五條第一項、第九十八條
第三項前段，判決如主文。
中    華    民    國    九十二      年      五        月     三十       日
                    最 高 行 政 法 院  第 三 庭
                                審 判 長 法  官      葉  振  權
                                         法  官      鄭  淑  貞
                                         法  官      吳  錦  龍
                                         法  官      劉  鑫  楨
                                         法  官      吳  明  鴻
右  正  本  證  明  與  原  本  無  異
                                         法院書記官  阮  桂  芬
中    華    民    國    九十二      年      五        月      三十      日


司法院資訊處製作；財團法人民間司法改革基金會備份。
